臺灣高等法院刑事判決　　　　　　　　　　　　　九十三年度上訴字第二二五八號
　　上　訴　人
　　即　被　告　甲○○
右上訴人因違反
，中華民國九十三年五月三十一日第一審判決（起訴案號：臺灣板橋地方法院檢察署
九十一年度偵字第七三一０號），提起上訴，本院判決如左：
    主  文
原判決關於甲○○使公務員登載不實部分撤銷。
甲○○被訴使公務員登載不實部分無罪。
其他上訴駁回。
　　事　實
一、甲○○曾於民國八十五年間，因違反麻醉藥品管理條例案件，經臺灣板橋地方法
    院於八十五年十一月十四日以八十五年度訴字第二一三四號刑事判決判處有期徒
    刑三月，八十六年一月六日判決確定，八十六年一月二十日易科罰金執行完畢。
    詎其猶不知心生警惕，經由程慧明之介紹，明知吳家豪（另由臺灣板橋地方法院
    檢察署檢察官偵辦中）蒐集國民身分證以供冒名申請
    （每枚新臺幣〈下同〉五萬元），乃於九十年八月二十四日某時，在台北縣三重
    市○○街一八六號二樓，將其國民
    萬元予甲○○再由吳家豪轉交甲○○之國民
    法院檢察署檢察官偵辦中），嗣交由不知情之無限國際海運承攬運送股份有限公
    司（下簡稱無限國際公司）寄送至泰國，由泰國之不詳姓名年籍之成年人將甲○
    ○國民
    以變造後再送回台灣地區，旋以甲○○之名義，由不知情之長谷旅行社有限公司
    （下簡稱長谷公司）臺中分公司委託不知情之僑新旅行社有限公司人員送件，而
    於九十年十月初某日向我國外交部領事事務局申請中華民國
    事事務局發覺有異而未發照，惟吳家豪已於九十年十月十五日自其在彰化商業銀
    行中港分行所開立之00000000000000帳號帳戶轉帳六萬元〈含借
    款二萬元及尾款四萬元〉至甲○○在富邦商業銀行三重分行所開立之00000
    000000000帳號帳戶。
二、案經法務部調查局臺北市調查處移送臺灣板橋地方法院檢察署檢察官偵查起訴。
    理　由
甲、上訴駁回部分：
一、訊據被告甲○○坦承於前開時、地將國民
    公訴人所指之違反
    證交付程慧明云云。惟查：右開犯罪事實，業據被告於法務部調查局臺北市調查
    處調查中供述綦詳（見臺灣板橋地方法院檢察署九十一年度偵字第七三一○號卷
    一第一○七頁至第一○九頁），且經原審調取該詢問時之錄影帶勘驗核對屬實（
    見原審二九九號審判卷第六十頁之勘驗筆錄），且核與證人程慧明於警詢（見上
    開偵查卷一第二十六頁）、證人即被告之夫林建儀於偵查（見上開偵查卷二第二
    十九頁）、證人即無限國際海運公司之員工吳雅惠、證人即長谷公司臺中分公司
    實際負責人謝宗憲、證人即長谷公司臺中分公司之員工曹明桂於警詢、證人蕭恆
    偉於偵查中之證述相符，復有長谷公司提出之
    義之「中華民國普通
    一一○頁、第三八四頁）及富邦商業銀行股份有限公司三重分行九十三年三月十
    八日（九十二）富銀三字第○七九號函附之帳戶往來明細、彰化銀行中港分行九
    十三年四月二日彰中港字第七三○號函附之帳號申請書等件在卷可稽（見原審二
    九九號審判卷第四十八至四十九頁、第七十七至七十九頁），事證已明；被告雖
    辯其係將國民
    要先交付國民
    急迫性，何以將國民
    有疑義，且與證人即被告之夫林建儀於警詢時供稱：程慧明向我太太借用
    提供給吳家豪辦理扣繳稅款云云，彼此所供互異，是被告所辯其將國民
    付予程慧明係供辦理信用貸款之用云云，顯係事後飾卸之詞而不足採信；又證人
    吳家豪於偵查及原審均證稱被告之國民
    ，然觀諸被告在富邦商業銀行三重分行所開立之上開帳戶所示，證人吳家豪確於
    九十年十月十五日由其在彰化銀行中港分行所開立之上開帳戶轉帳六萬元至被告
    甲○○在富邦商業銀行三重分行所開立之上開帳戶，而證人吳家豪對於何以轉帳
    六萬元予被告之情，推稱係綽號「小陳」者所指示，然卻不知綽號「小陳」者之
    真正身分，是證人吳家豪所證係由程慧明處取得被告之國民
    實，無非圖卸己身刑責之詞，亦不足採，從而，本案事證已臻明確，被告犯行洵
    堪認定，自應依法論科。
二、核被告甲○○所為，係犯
    以供冒名申請
    上原屬於冒名申請
    施行之
    且在法文構成上，將行為人與收受國民身分證以冒名申請
    位置，成為學理上所稱之對向犯〈對合犯、對立共犯〉，行為人與冒名申請者其
    行為各有其目的，各就其行為負責，各適用不同之處罰規定，彼此間無所謂犯意
    聯絡，彼此間無成立共同正犯或幫助犯關係之餘地，又被告將其國民
    後，收受國民
    握，亦難認被告就收受國民
    分擔，亦難令被告就嗣後之其他犯罪行為併予負責，均併此敘明）。又被告有如
    事實欄所載之犯罪科刑及執行完畢情形，此有臺灣高等法院被告全國前案紀錄表
    在卷可稽，其於五年內再犯有期徒刑以上本案之罪，應依刑法第四十七條之規定
    論以累犯，並依法加重其刑。
三、原審以被告罪證明確，並適用
    第四十七條、第四十一條第一項前段、罰金罰鍰提高標準條例第二條之規定，並
    審酌被告貪圖一己之私利而為本案犯行之犯罪動機、目的、手段、品行、智識程
    度、所生危害及犯罪後之態度等一切犯罪情狀，量處有期徒刑六月，並諭知易科
    罰金之折算標準。複說明本案經變造之被告甲○○之國民
    名義之中華民國普通
    因非屬被告所有之物，且與被告之本案犯行無涉，爰不於本案宣告沒收。核原審
    認事、用法均無不當，量刑亦稱允妥，被告猶執陳詞否認犯罪，為無理由，應予
    駁回。
乙、撤銷改判部分：
一、公訴意旨另以：被告甲○○明知其已將國民身分證交付他人，以供冒名辦理
    ，仍於九十年十二月二十一日，至臺北縣三重市第二戶政事務所（位於臺北縣三
    重市○○街七十三號二樓），偽以遺失為由，向承辦之公務員申請補發國民身分
    證，足生損害於戶政機關對國民
    法第二百十四條之使公務員登載不實文書罪嫌。
二、然查起訴書及原審判決均僅載明「使該管公務員登載甲○○以遺失事由於公文書
    上」、「使該管公務員將不實事項登載於職務上所掌之公文書上」等語，並未提
    及被告究竟使該管公務員在何種公文書上為遺失補發之不實登載，且觀諸臺北縣
    三重市第二戶政事務所九十三年三月十二日北縣重二戶字第０九三０００一七四
    一號函附之甲○○於九十年十一月二十一日出具之國民
    公務員之任何登載（見原審卷第四十五頁），本院復函請台北縣三重市第二戶政
    事務所查明被告甲○○曾於九十年十二月二十一日以遺失國民
    申請補發國民
    之事項登載於何種公務所掌管之文書上？或因戶政系統電腦化，有無另將上開「
    遺失」補發之事項登錄於電腦檔案內？據復以：「就現今戶役政系統中
    請領（初領、換發、補發）程序，承辦人員透過電腦化作業於申請書登錄資料並
    透過存檔動作發送訊息至資料庫外，並無將遺失補發之事項另外登載或自行登錄
    於其他電腦系統檔案內」等語，此有台北縣三重市第二戶政事務所九十三年八月
    十八日北縣重二戶字第０九三０００五七八六號函一紙在卷可稽。故被告甲○○
    雖偽以遺失為由，向台北縣三重市第二戶政事務所申請補發國民
    政事務所承辦公務員並未在補發國民身分證申請書、
    公文書內為任何遺失補發之不實登載，並未發現其中有何等登載不實事項之情形
    ，足見本件在客觀上尚無使公務員登載不實事項於職務上所掌公文書之情事，據
    此，難認被告甲○○就此部分涉有使公務員登載不實文書罪嫌，復查又無積極、
    確切證據足資證明被告甲○○確有公訴人所指之此部分使公務員登載不實文書犯
    行，不能證明被告犯罪。原審未察，就被告使公務員登載不實部分遽為論罪科刑
    ，即有未合，被告上訴意旨，否認犯罪，指摘原判決不當，求予撤銷改判，為有
    理由，自應由本院將原判決使公務員登載不實部分予以撤銷，另為諭知被告無罪
    之判決。
據上論斷，應依刑事訴訟法第三百六十九條第一項前段、第三百六十四條、第三百零
一條第一項、第三百六十八條，判決如主文。
本案經檢察官賴俊雄到庭執行職務。
中　　　華　　　民　　　國　　九十三　　年　　　九　　　月　　二十二　　日
                              臺灣高等法院刑事第二十四庭
                                  審判長法  官  陳  貽  男
                                        法  官  陳  憲  裕
                                        法  官  徐  世  禎
右正本證明與原本無異。
如不服本判決，應於收受送達後十日內向本院提出上訴書狀，其未敘述上訴之理由者
並得於提起上訴後十日內向本院補提理由書（均須按他造當事人之人數附繕本）。
                                        書記官  陳  玲  憶
中　　　華　　　民　　　國　　九十三　　年　　　九　　　月　　二十三　　日
附錄本案論罪科刑法條：
護照條例第二十三條
偽造、變造國民身分證以供申請護照，足以生損害於公眾或他人者，處五年以下有期
徒刑、拘役或科或併科新臺幣五十萬元以下之罰金。
行使前項文書者，亦同。
將國民身分證交付他人或謊報遺失，以供冒名申請護照者，處五年以下有期徒刑、拘
役或科或併科新臺幣十萬元以下之罰金。
前項冒用名義者，亦同。
受託申請護照，明知第一項至第四項事實或偽造、變造或冒用之照片，仍代申請者，
處五年以下有期徒刑、拘役或科或併科新臺幣十萬元以下之罰金。
